【裁判字號】    96,訴,1583
【裁判日期】    970108
【裁判案由】    偽證
【裁判全文】
臺灣臺北地方法院刑事判決              96年度訴字第1583號
公  訴  人  臺灣臺北地方法院檢察署檢察官
被      告  甲○○
                    （另案在臺灣臺北監獄執行中）
上列被告因犯偽證案件，經檢察官提起公訴（九十五年度偵字第
二六四八九號），本院判決如下：
    主  文
甲○○無罪。
    理  由
一、公訴意旨略以：被告甲○○、陳瑞枝（涉犯偽證罪嫌部分，
    業經臺灣臺北地方法院檢察署以九十六年度偵字第一五六八
    二號為不起訴處分確定）與王亨通（涉犯販賣第二級毒品安
    非他命未遂部分，業經臺灣高等法院以九十四年度重上更(五)
    字第二一五判決有期徒刑四年，復經最高法院以九十六年度
    臺上字二七○九號判決上訴駁回確定）係舊識，三人均有施
    用第二級毒品安非他命之惡習，其明知與陳瑞枝於民國八十
    七年六月二十五日因毒品案件遭警方借提追查毒品時，陳瑞
    枝曾以電話撥打王亨通之行動電話，向王亨通偽稱欲購買第
    二級毒品安非他命，竟分別於八十九年五月二十五日下午二
    時五十分、九十二年一月十六日下午三時三十分及九十五年
    二月十五日上午九時三十分，在臺灣高等法院八十八年度上
    訴字第一七八七號、九十一年度重上更（三）字第二三六號
    及九十四年度重上更字（五）字第二一五號案件審理中，於
    為證人具結後仍為虛偽之陳述，否認陳瑞枝於上開時地以電
    話向王亨通購買安非他命，因認被告涉犯刑法第一百六十八
    條之偽證罪嫌云云。
二、按犯罪事實應依證據認定之，無證據不得認定犯罪事實；不
    能證明被告犯罪或其行為不罰者，應諭知無罪之判決，刑事
    訴訟法第一百五十四條第二項、第三百零一條第一項分別定
    有明文。次按事實之認定，應憑證據，如未能發現相當證據
    ，或證據不足以證明，自不能以推測或擬制之方法，以為裁
    判之基礎；又認定犯罪事實所憑之證據，雖不以直接證據為
    限，間接證據亦包括在內，然而無論直接或間接證據，其為
    訴訟上之證明，須於通常一般之人不致有所懷疑，而得確信
    其為真實之程度者，始得據為有罪之認定；再認定不利於被
    告之事實，須依積極證據，苟積極證據不足為不利於被告事
    實之認定時，即應為有利於被告之認定，更不必有何有利之
    證據，最高法院四十年臺上字第八六號、七十六年臺上字第
    四九八六號及三十年上字第八一六號分別著有判例意旨可資
    參照。況刑事訴訟法第一百六十一條第一項亦規定，檢察官
    就被告犯罪事實，應負舉證責任，並指出證明之方法，是檢
    察官對於起訴之犯罪事實，應負提出證據及說服之實質舉證
    責任，倘其所提出之證據，不足為被告有罪之積極證明，或
    其指出證明之方法，無從說服法院以形成被告有罪之心證，
    基於無罪推定之原則，自應為被告無罪判決之諭知，最高法
    院九十二年度臺上字第一二八號著有判例意旨可資參照。
三、按刑法第一百六十八條之偽證罪，係以證人於案情有重要關
    係之事項，故意為虛偽之陳述為構成要件之一，不包括證人
    根據自己之意見所作之判斷在內，而所謂「虛偽之陳述」，
    必須行為人以明知不實之事項，故為虛偽之陳述，始為相當
    ；質言之，必須行為人主觀上明知反於其所見所聞之事項，
    故意為不實之陳述而言，如行為人就其聽聞而為證述，或因
    誤會或記憶不清而有所錯誤，因欠缺犯罪故意，均與故為虛
    偽陳述之犯罪構成要件有間，則不能以本罪相繩，最高法院
    亦著有六十九年臺上字第一五○六號判例、九十二年度臺上
    字第四八九五號判決可資參照。蓋人之供述證據具有其特殊
    性，與物證或文書證據具有客觀性及不變性並不相同；人類
    對於事物之注意及觀察，有其能力上之限制，未必如攝影機
    或照相機般，對所發生或經歷的事實能機械式無誤地捕捉，
    亦未必能洞悉事實發生過程之每一細節及全貌；且常人對於
    過往事物之記憶，隨時日之間隔而漸趨模糊或失真，自難期
    其如錄影重播般地將過往事物之原貌完全呈現；此外，因個
    人教育程度、生活經驗、語言習慣之不同，其表達意思之能
    力與方式，亦易產生差異；故供述證據每因個人觀察角度、
    記憶能力、表達能力、誠實意願、嚴謹程度及利害關係之不
    同，而有對相同事物異其供述之情形發生；其歧異之原因，
    未必絕對係出於虛偽所致，最高法院九十二年度臺上字第四
    三八七號著有判決可資參照。
四、本件公訴人認被告涉有刑法第一百六十八條之偽證罪嫌，無
    非係以被告之供述、被告與陳瑞枝於警詢時供述、臺灣高等
    法院八十八年度上訴字第一七八七號、九十一年度重上更(三)
    字第二三六號及九十四年度重上更(五)字第二一五號案件之結
    文及訊問筆錄等件為其論據。訊之被告固不否認於上開王亨
    通涉嫌販賣第二級毒品安非他命案件中分別以證人身分到庭
    供前具結，而為證述等事實，惟堅詞否認有何偽證犯行，辯
    稱：那時伊人在外面，警察把伊和陳瑞枝隔開，伊不在現場
    ，後來伊聽陳瑞枝說是警察叫陳瑞枝在伊家裡打電話給王亨
    通，看是誰賣毒品給陳瑞枝的，伊不知道電話後來有無打通
    ，伊並沒有作偽證等語。
五、經查：
（一）按被告以外之人於審判外之言詞或書面陳述，除法律有規
      定者外，不得作為證據，刑事訴訟法第一百五十九條第一
      項定有明文。又按被告以外之人於審判外之陳述，雖不符
      前四條之規定，而經當事人於審判程序同意做為證據，法
      院審酌該言詞陳述或書面陳述作成時之情況，認為適當者
      ，亦得為證據。當事人、代理人或辯護人於法院調查證據
      時，知有刑事訴訟法第一百五十九條第一項不得為證據之
      情形，而未於言詞辯論終結前聲明異議者，視為有前項之
      同意，同法第一百五十九條之五規定甚明。本院認定事實
      所憑之證據，部分屬傳聞證據，惟檢察官及被告均未於本
      院言詞辯論終結前聲明異議，本院審酌該等言詞或書面陳
      述作成之情況，並無非出於任意性或不正取供，或違法或
      不當情事，且客觀上亦無不可信之情況，堪認為適當，依
      刑事訴訟法第一百五十九條之五第二項規定，均得作為證
      據，先予敘明。
（二）被告於臺灣高等法院八十八年度上訴字第一七八七號、九
      十一年度重上更(三)字第二三六號及九十四年度重上更(五)字
      第二一五號王亨通涉嫌販賣第二級毒品安非他命案件審理
      中均以證人身分到庭於具結後證述王亨通被捕當天陳瑞枝
      撥打電話之經過，嗣經臺灣高等法院於九十五年三月八日
      以九十四年度重上更(五)字第二一五號刑事判決王亨通販賣
      第二級毒品安非他命未遂，處有期徒刑四年，復經最高法
      院於九十六年五月十七日以九十六年度臺上字二七○九號
      判決上訴駁回確定等事實，為被告所不爭執，並有前開臺
      灣高等法院八十八年度上訴字第一七八七號、九十一年度
      重上更(三)字第二三六號及九十四年度重上更(五)字第二一五
      號案件之訊問筆錄及結文等件在卷可查，堪信為真實。
（三）被告於八十七年六月二十五日警詢時供稱：伊女友陳瑞枝
      打「阿通」0000000000號行動電話，「阿通」
      於下午五時五十分依約前往福德街三三九巷五弄七號，在
      門口經埋伏警方查獲，「阿通」身上查獲安非他命一包（
      毛重一公克，淨重零點公克），經伊當場指認，警方查獲
      之王亨通就是在販賣安非他命予伊及陳瑞枝，綽號「阿通
      」之男子等語（參見臺灣臺北地方法院檢察署八十七年度
      偵字第一三○七三號偵查卷宗第十頁反面至第九頁），核
      與陳瑞枝於同日警詢時供稱：今伊打000000000
      0號行動電話，由「美慧」接聽，並稱有五千元至一萬元
      之安非他命，後來「阿通」於下午五時五十分依約前來福
      德街三三九巷五弄七號，在門口經埋伏警方查獲，並在「
      阿通」身上查獲安非他命一包，經伊當場指認，警方查獲
      之王亨通就是販賣安非他命予伊及甲○○，綽號「阿通」
      之男子等語（參見臺灣臺北地方法院檢察署八十七年度偵
      字第一三○七三號偵查卷宗第八頁反面至第九頁）相符，
      有被告、陳瑞枝上開警詢筆錄在卷可參，足認陳瑞枝於警
      察查獲王亨通當日確有依警察之指示撥打電話予王亨通。
（四）被告於臺灣高等法院八十八年上訴字第一七八七號刑事案
      件八十九年五月二十五日訊問期日中，以證人身分到庭供
      前具結作證，證稱：王亨通被抓那天，電話不是伊打的，
      是陳瑞枝打的等語（參見臺灣高等法院八十八年上訴字第
      一七八七號刑事卷宗第一四四頁）；復於臺灣高等法院九
      十一年度重上更(三)字第二三六號刑事案件九十二年一月十
      六日訊問期日中，以證人身分到庭供前具結作證，證述：
      八十七年六月二十五日伊有被警察借提到伊住所，當時警
      察有授意陳瑞枝打電話，到住處的時候，伊跟陳瑞枝二人
      分開，警察沒有要伊打電話，警察要陳瑞枝打電話時伊人
      在家門口旁邊，伊沒有看到陳瑞枝打電話之事實，伊沒看
      到王亨通進入伊家，但有看見他被警察從伊家裡抓出來，
      伊不知道在王亨通手提包內扣得安非他命一包，伊一直待
      在車上，對於屋內發生的事情伊都不清楚等語（參見臺灣
      高等法院九十一年度重上更(三)字第二三六號刑事卷宗第五
      九頁至第六二頁）；再於臺灣高等法院九十四年度重上更
      (五)字第二一五號刑事案件九十五年二月十五日審判期日中
      ，以證人身分到庭供前具結作證，證述：伊的毒品是在中
      和向綽號「阿懂」買的，「阿懂」約四十多歲人，毒品也
      有向別的上手買，伊電話簿也有「阿懂」的電話號碼，陳
      瑞枝不知道伊向何人買毒品，伊的電話簿放在房間內，陳
      瑞枝有看過伊拿電話簿打過，警察來時要伊等打電話，陳
      瑞枝在伊家拿伊電話簿打家用電話找人，當時伊家只有家
      用電話，那時伊沒有行動電話，陳瑞枝的毒品有她自己的
      來源，伊與陳瑞枝有買回來一起施用，但都是各買各的等
      語（參見臺灣高等法院九十四年度重上更(五)字第二一五號
      刑事卷宗第七九頁至第八○頁），固就其是否確知陳瑞枝
      有無依警察指示撥打電話予王亨通一節，與其前開警詢時
      供述略有出入，惟陳瑞枝撥打電話予王亨通時，被告並未
      在現場見聞一節，業據被告於偵查及本院審理時陳稱：那
      時伊在外面，警察把伊和陳瑞枝隔開，伊不在現場，後來
      伊聽警察、陳瑞枝他們說是警察叫陳瑞枝在伊家裡打電話
      給王亨通，因為警察叫陳瑞枝打電話給上線，看是誰賣毒
      品給陳瑞枝的，伊不知道電話後來有無打通，伊在法院說
      的比在警詢時說的實在等語明確（參見臺灣臺北地方法院
      檢察署九十五年度他字第四一七二號偵查卷宗第六○頁至
      第六一頁），被告既未親自見聞陳瑞枝撥打上開0000
      000000號行動電話，僅係事後聽聞警察、陳瑞枝所
      述得知警察於當日要求陳瑞枝撥打電話予王亨通，陳瑞枝
      亦依指示撥打電話予王亨通之情事，則被告於臺灣高等法
      院八十八年上訴字第一七八七號、九十一年度重上更(三)字
      第二三六號及九十四年度重上更(五)字第二一五號刑事案件
      中，分別以證人身分到庭供前具結，依其親身見聞而為上
      開證述，尚難認被告前開經具結之證言有何虛偽不實之情
      事。
（五）至於被告在王亨通涉嫌販賣第二級毒品安非他命未遂案件
      審理中之證述（臺灣高等法院八十八年上訴字第一七八七
      號、九十一年度重上更(三)字第二三六號及九十四年度重上
      更(五)字第二一五號刑事案件中之證述）固與其於警詢時供
      述略有出入，而為臺灣高等法院八十八年上訴字第一七八
      七號、九十一年度重上更(三)字第二三六號及九十四年度重
      上更(五)字第二一五號刑事判決所不採，惟揆諸前開判決意
      旨，被告前開在臺灣高等法院八十八年上訴字第一七八七
      號、九十一年度重上更(三)字第二三六號及九十四年度重上
      更(五)字第二一五號刑事案件中之證述既屬有因，自難徒以
      被告前開證述就其是否確知陳瑞枝有無依警察指示撥打電
      話予王亨通一節有所出入，遽認被告有何偽證之犯行。
六、綜上所述，被告於另案審理時之證述係依渠當時所見所聞所
    為，並無就案情為虛偽不實之陳述，自難以偽證罪嫌相繩，
    公訴人所舉之證據與所指出之證明方法尚未足使本院確信被
    告犯罪。此外，於本院應依職權調查證據之範圍內，又查無
    其他積極證據足證被告有何公訴人所指犯行，揆諸前開說明
    ，不能證明被告犯罪，應為被告無罪之諭知。
據上論斷，應依刑事訴訟法第三百零一條第一項，判決如主文。
本案經檢察官王志超到庭執行職務
中    華    民    國  九十七  年    一    月    八    日
                  臺灣臺北地方法院刑事第一庭
                      審判長法  官  陳興邦
                            法  官  蘇嘉豐
                            法  官  雷淑雯
以上正本證明與原本無異。
如不服本判決，應於判決送達後十日內，向本院提出上訴狀。（
應抄附繕本）。告訴人或被害人如對於本判決不服者，應具備理
由請求檢察官上訴，其上訴期間之計算係以檢察官收受判決正本
之日期為準。
                            書記官  胡詩唯
中    華    民    國  九十七  年    一    月    八    日


司法院資訊處製作；財團法人民間司法改革基金會備份。
